【裁判字號】    96,訴,368
【裁判日期】    970219
【裁判案由】    給付貨款等
【裁判全文】
臺灣桃園地方法院民事判決               96年度訴字第368號
原      告  戴順豐即睿豐木材行
訴訟代理人  蔡榮德律師
被      告  宋品慧即義祥木材行
上列當事人間請求給付貨款等事件，本院於中華民國97年1 月29
日言詞辯論終結，判決如下：
    主      文
被告應給付原告新臺幣壹佰肆拾壹萬貳仟柒佰肆拾貳元及自民國
九十六年二月七日起至清償日止按年息百分之五計算之利息。
原告其餘之訴駁回。
訴訟費用由被告負擔三分之一，餘由原告負擔。
本判決原告勝訴部分於原告以新臺幣肆拾柒萬元為被告供擔保後
得假執行。但被告以新臺幣壹佰肆拾壹萬貳仟柒佰肆拾貳元為原
告供擔保後，得免為假執行。
原告其餘假執行之聲請駁回。
    事實及理由
一、原告主張：兩造於民國93年7 月間，曾口頭約定由原告給付
    被告新臺幣（下同）360 萬元，被告則將所經營之義祥木材
    行（下稱義祥行）頂讓予原告經營，頂讓條件包括被告應移
    交當時營運既有之：(一)位在桃園縣觀音鄉石磊村之義祥行廠
    房1 間及機械設備之轉讓：包含廠房、堆高機2 台、大貨車
    1 台、鉅床3 台、空壓機1 台及釘槍等機械設備（100 萬元
    ）；(二)庫存之棧板材料全部，包括「下腳料」（60萬元）；
    (三)客戶轉讓（權利金100 萬元）；(四)義祥行全體員工及製作
    棧板技術之移轉（100 萬元）。原告並於93年8 月至10月間
    陸續將上開約定價款以匯款或交付現金等方式全數給付被告
    完畢。詎被告竟不依約履行債務，先托詞以「員工不好管理
    將另介紹至他處設廠」為由，拒絕交付原約定之廠房，嗣原
    告迫於現實只得讓步接受，改至被告託人仲介位在桃園縣觀
    音鄉上大村10鄰97之6 號之承租農舍設廠，被告復對其他依
    系爭契約應履行之債務含混推諉，除尚有廠房、堆高機1 部
    及「下腳料」材料未交付外，客戶亦完全未移轉，且被告要
    求改為轉售方式，即仍由被告接單，原告再出貨與被告，被
    告則以每只棧板抽佣30元之模式運作；另員工並未轉讓，技
    術移轉方面亦敷衍其事僅由被告女兒前來教導若干技術約1
    月左右。又兩造於93年11月至94年10月期間，原告基於上開
    轉售模式出貨與被告，並提出發票請款，總計有423 萬1026
    元之應付貨款，惟被告僅實付原告272 萬3284元，尚有150
    萬7742元則始終未給付（下稱系爭貨款）。原告曾分別以桃
    園南門郵局第1104號、第1317號存證信函定期催告被告依約
    履行，然被告仍拒不給付，原告乃於兩造調解過程時向被告
    為解除系爭契約之意思表示，茲再以96年4 月19日民事辯論
    狀為解除契約之意思表示，故原告自得向被告請求損害賠償
    ，原告之損害在250 萬元以上，惟僅請求250 萬元。爰依民
    法第259 條、第260 條及買賣之法律關係，就系爭契約部分
    ，請求被告賠償未依約移交廠房、設備、材料、客戶、員工
    、技術等所造成原告之損害計250 萬元；就系爭貨款部分，
    請求被告給付迄未清償之貨款差額150 萬7742元。並聲明：
    被告應給付原告400 萬7742元，及自支付命令送達翌日起至
    清償日止，按年息百分之5 計算之利息；如獲勝訴判決，願
    供擔保請准宣告假執行。
二、被告抗辯：兩造就系爭契約所合意之內容與原告主張情形有
    間，實則於93年7 月間原告初欲頂讓被告所有之義祥行，惟
    被告開出之頂讓金額為500 萬元，然原告稱其資力僅能支付
    360 萬元，兩造遂口頭約定僅成立合作關係，即原告給付被
    告100 萬元權利金成為被告協力廠商，被告日後有產品需求
    則僅能向原告訂購，另被告復讓售60萬元材料、及以100 萬
    元代價賣給原告堆高機1 部等機械設備併請仲介為原告覓得
    廠房，又以100 萬元代價移轉製作棧板技術予原告，總計原
    告應給付被告之金額為360 萬元。且嗣被告已依約履行將機
    械設備、材料與技術移轉予原告，並無違約情事。至兩造於
    93 年11 月至94年10月期間，原告確有基於上開合作關係陸
    續出貨與被告，總計有423 萬1026元之應付貨款，惟就此被
    告已給付除原告主張之272 萬3284元外，被告另曾於94年3
    、4 月間以交付現金方式分別清償9 萬5000元、6 萬6024元
    ，故實際上被告僅積欠原告系爭貨款131 萬2308元。並聲明
    ：駁回原告之訴；如受不利之判決，願供擔保請准宣告免為
    假執行。
三、兩造不爭之事實：
  (一)被告因系爭契約受領原告給付之360萬元。
  (二)原告於93年11月至94年10月期間，陸續出貨予被告，總計應
    付貨款為423 萬1026元。
四、本院之判斷：
    原告主張基於系爭契約，被告尚有堆高機1 部、廠房1 間、
    下腳料材料全部、客戶、與義祥行全體員工、技術移轉等應
    移交給原告之部分未為履行，為此原告已合法解除系爭契約
    ，自得向被告請求損害賠償；另系爭貨款部分被告則有150
    萬7742元尚未清償等語。被告則以系爭契約所定之內容被告
    均已履行，並無違約；至系爭貨款伊曾另以現金清償若干部
    分，被告實欠金額與原告主張之情形有間等語作為抗辯。故
    本件主要爭點在於：(一)被告就系爭契約是否如原告主張尚有
    部分義務未履行？(二)系爭貨款被告尚積欠原告多少金額？本
    院判斷如下：
  (一)被告就系爭契約是否如原告之主張尚有部分義務未履行？
    1.按當事人主張有利於己之事實者，就其事實有舉證之責任
      ，民事訴訟法第277 條本文定有明文。次按請求履行債務
      之訴，除被告自認原告所主張債權發生原因之事實外，應
      先由原告就其主張此項事實，負舉證之責任，必須證明其
      為真實後，被告於其抗辯事實，始應負證明之責任，此為
      舉證責任分擔之原則，最高法院43年台上字第377 號判例
      可資參照。本件原告雖主張兩造間成立系爭契約內容，應
      包含：被告工廠當時營運既有之：(一)位在桃園縣觀音鄉石
      磊村之義祥行廠房1 間及機械設備之轉讓：包含廠房、堆
      高機2 台、大貨車1 台、鉅床3 台、空壓機1 台及釘槍等
      機械設備（100 萬元）；(二)庫存之棧板材料全部，包括「
      下腳料」（60萬元）；(三)客戶轉讓（權利金100 萬元）；
      (四)義祥行全體員工及製作棧板技術之移轉（100 萬元）等
      ，惟僅稱兩造係「口頭」約定云云，然此為被告所否認，
      依前揭法條及判例揭諸之舉證責任分配原則，此部分之事
      實應由原告負舉證之責。
    2.原告就其主張之事實，雖聲請訊問證人甲○○欲證明系爭
      契約之內容確與原告主張相符。惟證人甲○○於96年10月
      30日本院審理時證稱：93年7 月間，伊曾受原告之邀而陪
      其前往被告廠房處，目的係協同原告察看併提供建議是否
      適於投資，但當時並沒有聽聞兩造洽談系爭契約內容，伊
      所知悉之投資內容與相關細節，均為原告事前5 、6 天所
      告知的等語（見本院卷第60至62頁）。是證人甲○○既未
      親自見聞兩造訂定系爭契約之內容，則其上開證詞至多僅
      能證明93年7 月間原告曾有意願投資被告廠房，並前往被
      告廠房察看之情，尚無從據此推認系爭契約之訂定內容乃
      如原告所主張。
    3.再者，原告所提匯款單、存證信函、調解不成立證明書及
      被告聲明函文等資料（支付命令卷第5 至16頁），僅能證
      明原告匯款予被告及兩造間存有債務糾紛之事實，其中原
      告發給被告之存證信函內雖敘及系爭契約內容，然此既為
      原告單方面製作，自難作為證明原告主張屬實之憑據；再
      者前揭調解不成立證明書內僅敘述兩造意見不一致故無法
      成立調解等語（支付命令卷第13頁），以上均無法證明系
      爭契約之內容及被告尚有應給付原告堆高機1 部、廠房1
      間、下腳料材料全部、並移轉客戶、義祥行全體員工予原
      告義務。又原告雖稱伊受讓被告之全部營業，卻又自認伊
      從開始到最後結束營業約一年半左右之時間，所作棧板有
      通通讓被告抽佣，一個棧板150 元，讓被告抽佣30元等情
      （見本院卷第67頁），苟系爭契約之內容係如原告所述，
      何以原告對於前開被告債務不履行情事，隱忍一年半完全
      未主張權利，甚且讓被告就每個棧板抽取佣金30元，此實
      悖於常情。再參以，當時仲介原告承租廠房之證人乙○○
      證稱：原告當時說他剛從工廠退休，要與被告合作，要作
      被告的下游廠商等語（見本院卷第105 頁），綜上，均足
      見被告所辯較為可採，原告之主張自無可取。
    4.另就技術移轉及給付材料部分，原告雖主張兩造原約定教
      導一整年，但被告女兒僅來教導1 個月（約3 次到5 次）
      就沒有來了；另主張被告應將「全部材料」轉讓予伊，但
      被告只有給予原告十到二十車之舊棧板云云（見本院卷第
      72頁），惟被告辯稱：伊有作技術轉移，並教原告如何將
      舊棧板解體、剪貼、修改、拼裝，從原告開始營業到停止
      營業，伊每天都在原告工廠跑上跑下，如伊不教，原告怎
      麼作得出來；伊供給原告的棧板材料不只六十萬元，如非
      伊提出材料，原告不可能出貨達四百多萬元棧板的材料；
      與原告合作之環保公司、科技廠也都是伊主動接洽後，開
      發給原告認識的等語（見本院卷第71頁）。查，原告就兩
      造於締約時係約定應具備何種傳授內容及多少教育時數，
      均未先舉證以詳其實；再矧原告於96年11月13日本院審理
      時自承：伊原本從事自來水器材的機械加工、閥門等業，
      有用到棧板，但並非從事棧板這一行，因為93年間遭遣散
      而待業，復無足夠資力從事所需成本較高的閥門本業，才
      打算改作棧板（本院卷第65、68頁）等語，足見原告對於
      棧板業原並不熟悉；又依本件原告起訴所主張，其於93年
      11月至94年10月期間，陸續製作棧板出貨予被告銷售，總
      計被告之應付貨款高達423 萬1026元等情觀之，足認原告
      於93年間始改行並投入棧板業，若非被告提供材料並為技
      術移轉，原告何以有能力生產產值高達數百萬元之棧板供
      被告對外銷售？原告雖稱其係自己全心投入潛心研究才得
      以製作棧板云云（本院卷第72頁），衡情，尚難遽採。
    5.綜上，原告既無法舉證證明其所主張之系爭契約內容，則
      依舉證責任分配原則，自難逕憑原告片面所言，即遽認被
      告有未給付廠房、材料及機械設備、及未將客戶、員工及
      技術移轉予原告等債務不履行情事，則原告依民法第259
      條、第260 條之法律關係，請求被告給付原告250 萬元之
      損害賠償，及自支付命令送達翌日起至清償日止，按年息
      5% 計 算之利息，此部分自屬無理由，應予駁回。
  (二)系爭貨款被告尚積欠原告多少金額？
    1.按請求履行債務之訴，原告就其所主張債權發生原因之事
      實，固有舉證之責任，若被告自認此項事實而主張該債權
      已因清償而消滅，則清償之事實，應由被告負舉證之責任
      ，此觀民事訴訟法第277條之規定自明，最高法院28年上
      字第1920號判例意旨可資參照。本件被告對系爭貨款之成
      立既不爭執，僅辯稱伊另有給付現金清償，實欠金額並無
      原告主張之多云云，則依前開判例意旨，被告就已為清償
      之事實，自應負舉證之責。
    2.被告就其抗辯之事實，雖提出被告所有之筆記本、帳冊支
      出明細等資料以為證明（本院卷第96至99頁、第111 頁）
      ，對此原告僅於本院97年1 月29日審理時自認確曾另收領
      9 萬5000元之系爭貨款（本院卷第122 頁），除此之外其
      餘筆記本中金額之記載及被告所提帳冊支出明細，原告均
      否認其真正。經查，上開筆記本、帳冊乃被告個人單方所
      作記錄，原告復否認其真正，自難作為證明被告主張屬實
      之憑據。再者，上開筆記本之內容依序記載：「94.3/5付
      現95,000元」、「戴順豐94/3、4 」、「93.11 月份66,
      024 元3/9 付清」、「93.12 月份148,260 元4/1 寄出」
      等文字，被告雖辯稱上開記載內容「94.3/5付現95,000元
      」與「93.11 月份66,024元3/9 付清」兩項紀錄中間夾有
      原告「戴順豐」之簽名並註記「94/3、4 」，係表示原告
      曾受領被告9 萬5000元及6 萬6024元之系爭貨款，時間約
      94年3 月、4 月共兩筆之意云云（本院卷第96頁、第10 6
      至107 頁）。然衡諸常情，上開筆記本記載「戴順豐94/3
      、4 」等文字位於「94.3/5付現95,000元」等文字之下方
      ，僅可證被告給付原告95,000元之事實（此節與原告自認
      之事實相符）; 且「93.11 月份66,024元3/9 付清」等文
      字，其付款66,024元之日期（為3 月9 日）既與上開「94
      .3/5 付 現95,000元」等文字之付款95,000日期（為3 月
      5 日）不同，而「戴順豐94/3、4 」等文字依其記載之形
      式觀之，亦尚難認原告係分2 次所為不同之簽名；又被告
      辯稱原告收受系爭貨款之時間約在94年3 月、「4 月」共
      兩筆云云，亦與上開「93.11 月份66,024元」記載「3/9
      付清」之內容不符，則衡情，尚難單憑原告簽收位置在兩
      筆金額之記載中間，即認定原告亦收受其簽名下方另一行
      所記載之該筆66,024元的事實。
    3.綜上，被告既無法舉證證明系爭貨款其已清償僅賸131 萬
      2308元之事實，則依舉證責任分配原則，被告尚應給付原
      告141 萬2742元（計算式：4,231,026 -2,723,000-00000
      =141萬2742元），故原告請求上開金額之貨款為有理由，
      應予准許，逾此範圍之請求則為無理由，應予駁回。
五、從而，原告本於民法第259 條、第260 條之法律關係，就系
    爭契約部分，請求被告賠償250 萬元，乃無理由，應予駁回
    。另其依買賣之法律關係，請求被告給付141 萬2742元及自
    支付命令送達翌日（96年2 月7 日）起至清償日止按年息百
    分之5 計算之利息，洵屬正當，應予准許。逾此範圍之請求
    為無理由，應予駁回。
六、本件事實已臻明確，兩造其餘之攻擊或防禦方法，及未經援
    用之證據，經本院斟酌後，認為與判決基礎之事實並無影響
    ，均不足以影響本裁判之結果，自無庸一一詳予論駁之必要
    ，併此敘明。
七、本件兩造均陳明願供擔保，請准宣告假執行及免為假執行，
    就原告勝訴部分，經審酌均無不合，爰分別酌定相當擔保金
    額，准許之，至原告敗訴部分，其假執行之聲請已失所附麗
    ，併予駁回。
八、訴訟費用負擔之依據：民事訴訟法第79條。
中    華    民    國    97    年    2     月    19    日
                        民事第三庭  法  官  林曉芳
以上正本係照原本作成。
如對本判決上訴，須於判決送達後20日內向本院提出上訴狀。
中    華    民    國    97    年    2     月    19    日
                                    書記官  邱飛鳴


司法院資訊處製作；財團法人民間司法改革基金會備份。
